【裁判字號】    91,簡,783
【裁判日期】    921229
【裁判案由】    國家公園法
【裁判全文】
臺北高等行政法院簡易判決                          九十一年度簡字第七八三號
    原      告  甲○○
                乙○○
                丙○○
                戊○○
                丁○○
    被      告  內政部營建署陽明山國家公園管理處
    代  表  人  己○○處長）.
    訴訟代理人  黃旭田律師
右當事人間因國家公園法事件，原告不服內政部中華民國九十一年八月五日台內訴字
第○九一○○○五四○三號訴願決定，提起行政訴訟。本院判決如左：
    主  文
訴願決定及原處分均撤銷。
訴訟費用由被告負擔。
    事  實
一、事實概要：
    原告等未經申請許可，於民國（下同）九十年七月八日擅自進入陽明山國家公園
    磺嘴山生態保護區，被告審認原告等業已違反國家公園法第十九條規定，乃依同
    法第二十六條，以九十年八月三十一日營陽企字第五五○○、五五○一、五五○
    二、五五○三、五五四四號函分別檢附九十年八月二十三日營陽企字第四一八六
    、四一八五、四一八四、四一八三、四一八七號處分書各處原告新台幣（下同）
    一萬五千元。原告等不服，提起訴願，經遭駁回，遂向本院提起行政訴訟。
二、兩造聲明：
  (一)原告聲明求為判決：
    1.訴願決定及原處分均撤銷。
    2.訴訟費用由被告負擔。
  (二)被告聲明求為判決：
    原告之訴駁回，訴訟費用由原告負擔。
三、兩造之陳述：
  (一)原告主張之理由：
    1.原告等住於台北山城天籟社區，九十年七月八日晨間，並無登標高海拔九百一
      十二公尺磺嘴山計劃，而係臨時起意相約至社區旁富貴山墓園散步運動，可由
      原告等僅攜帶一小瓶礦泉水，穿著涼鞋，不合適登山遠行之裝備可證。原告等
      因首次至上開地點，對該處地形地物不熟稔，被告在該處亦未設有管制公告之
      牌示，致使原告等在所認知之富貴山墓園區散步運動，旋因迷路，以行動電話
      向社區管理中心救援，因原告等對所在方位無法明確表明，無法得社區人員救
      援而脫困，有社區總幹事劉志遠可為證。不得已只得在原地停留一宿，至七月
      九日清晨始發現陽金路，仍順由魚路古道下山，事後才被告知因迷路尋找出口
      所經之處為禁止進入之區域。
    2.按司法院釋字第二七五號解釋：「人民違反法律上之義務而應受行政罰之行為
      ，法律無特別規定時，雖不以出於故意為必要，仍須以過失為其責任條件。」
      原告等係臨時前往未曾去過而緊臨社區旁之富貴山墓園散步運動，祇因迷路找
      不到出口，經過求救無效後，為求脫困保身誤入禁止進入區城，自始並無進入
      公告禁止進入地區之故意。就過失而言，被告及訴願決定機關就原告等迷路尋
      找出口誤進入禁止進入地區之緣由，及當時是否身受危急之情節下，如何應注
      意、能注意、而不注意之過失憑據具體論斷行為人有無過失，並詳載理由於處
      分書或決定書內，即率為處分及駁回原告等之訴願，容有違誤。
    3.原告等迷路所經之路線非處分書所載磺嘴山，上開兩處距離相距甚遠，被告及
      訴願決定機關並未詳細標明記載「生態保護區」及所「公告禁止進入地區」之
      位置範圍何在？及原告等所經之路線是否確實已進入該公告禁止進入之地區？
      並詳載於處分書或決定書內，以昭信服。僅依原告等因整夜未眠，尋路下山後
      ，仍不知真正方位下，於九十年七月九日清晨在陽明山警察隊承認於磺嘴山頂
      迷失方向之辭，即認定確已進入磺嘴山生態保護區範圍，容屬率斷。
    4.被告就違反國家公園法案件訂有裁處罰鍰數額表以供裁量，原告等設有違法，
      亦屬該表所示之第一次受罰之行為人，惟被告處原告等該表所示第三次以上違
      法處罰之最高額各一萬五千元，違反行政裁量之公平原則，請判決如原告等訴
      之聲明云云。
  (二)被告主張之理由：
    1.原告等陳訴於九十年七月八日晨，臨時相約至住家附近之富貴山墓園散步，並
      無登磺嘴山之計畫，卻因對該地點不熟稔以致迷途，經向社區管理中心電話求
      救不果，於原地停留一宿，至次日清晨發現陽金公路，順由魚路古道下山，事
      後經告知才知迷途所經之處為禁止進入之區域，且接獲被告之處分書。又其陳
      訴所經之路線非處分書所載「磺嘴山」，上開兩處依其圖示相距甚遠，被告並
      未詳細標明「生態保護區」及所「公告禁止進入地區」之位置範圍及詳載於處
      分書內，僅率因其等於不知真正方位下，於陽明山國家公園警察隊承認於磺嘴
      山頂迷失方向之詞，即認定確已進入磺嘴山生態保護區範圍，容屬率斷。查國
      家公園生態保護區範圍之劃定係依據國家公園計畫所劃設，國家公園計畫經行
      政院於七十四年五月三十日以台七十四內一○○三五號函核准通過。磺嘴山生
      態保護區廣達四三五公頃，囿於面積廣衾、地勢陡峻，無法依其分布位置以欄
      杆圍籬作全區域有形之區隔，惟於相關步道入口，被告均設有禁止擅自進入之
      敬告牌示，提醒民眾注意有關規定，該區雖海拔不高，惟受微氣候影響，過午
      之後極易起霧下雨，為恐遊客擅入發生危險，故規定須先行向被告申請獲准並
      須有嚮導領隊方得進入，原告等係於社區旁進入，距本園地界及磺嘴山生態保
      護區之範圍尚有一段距離，被告無庸於區○○路之處任設告示，其等僅由登山
      人士隨於樹梢綁上布條無路之處擅入，旋即發生迷路卻未尋原布條等指引返回
      ，此應非一般人士散步行徑，又於異議、訴願及訴訟否認進入，並提出自行繪
      製之簡圖框示當日路徑，原告等實已進入磺嘴山生態保護區範圍（非原告等謂
      磺嘴山），且依行徑圖所示，其等途經之處有乙面立於翠翠谷至榮潤古道附近
      之告示牌標明，其等於筆錄中亦答復表示知悉進入生態保護區須先申請乙事，
      故原告等行逕未循序申請，自應負相當之責任。
    2.原告等依司法院釋字第二七五號解釋「人民違反法律上之義務而應受行政罰之
      行為，法律無特別規定時，雖不以出於故意為必要，仍須以過失為其責任條件
      」。表示其等非故意，係於迷途、身受危急及無法注意之情況下產生過失而受
      被告率為處分，亦未詳載理由於處分書內，實有違誤云云。被告執行公權，依
      國家公園法查處罰鍰係因原告等未經申請許可進入生態保護區，其程序不合法
      令規範，其等不能舉證證明自己無過失時，即應受處罰。又被告針對當次原告
      等登山客迷途事件，速於事後作一書面處理報告，惟該作業程序係依內政部營
      建署陽明山國家公園災害緊急應變小組作業規定辦理，其搜救範圍過程應無庸
      詳列於處分書內，且被告亦於原告等於九十一年五月份函請行政院長李秘書長
      主持公道時一併函復提供參考（諒達）。
    3.原告等陳訴被告就違反國家公園法案件訂有裁處罰鍰數額表以供裁量，其等設
      有違法，亦屬該表所示之第一次受罰之行為人，被告竟違背行政裁量公平原則
      處原告等為該表列第三次以上違法處罰之罪高額各一萬五千元，所為行政裁量
      有違公平原則之違法論。查行政院七十二年八月二十七日台七十二規字第一五
      八二二號函：「主旨：『國家公園法第二十四條、第二十五條之罰金數額，第
      二十六條之罰鍰數額』．．．均提高為五倍，並自七十二年九月一日起施行．
      ．．。」原告等未經申請許可，於九十年七月八日未經申請擅自進入陽明山國
      家公園磺嘴山生態保護區，被告審認其等業已違反國家公園法第十九條規定，
      乃依同法第二十六條，以九十年八月三十一日營陽企字第五五○○、五五○一
      、五五○二、五五○三、五五四四號函分別檢附九十年八月二十三日營陽企字
      第四一八六、四一八五、四一八四、四一八三、四一八七號處分書各處原告等
      一萬五千元，並無不合。原告等雖非故意觸法，確已違反法令規定，其等大意
      之行徑致令被告及諸多單位為顧及其等生命安全，動員甚多人力物力，徹夜入
      山搜尋，耗費極大社會資源與成本。
    4.綜上所述，原告等提起本件行政訴訟顯無理由，請駁回駁回原告等之訴等語。
    理  由
一、本件原告等未經申請許可，於九十年七月八日擅自進入陽明山國家公園磺嘴山生
    態保護區，被告認原告等違反國家公園法第十九條規定，乃依同法第二十六條，
    以九十年八月三十一日營陽企字第五五○○、五五○一、五五○二、五五○三、
    五五四四號函分別檢附九十年八月二十三日營陽企字第四一八六、四一八五、四
    一八四、四一八三、四一八七號處分書各處原告一萬五千元。
二、原告等不服，起訴主張渠等住於台北山城天籟社區，九十年七月八日晨間，臨時
    起意相約至社區旁富貴山墓園散步運動，因係首次至上開地點，對該處地形地物
    不熟稔，被告在該處亦未設有管制公告之牌示，致使原告因迷路，以行動電話向
    社區管理中心救援，因原告等對所在方位無法明確表明，無法得社區人員救援而
    脫困，不得已只得在原地停留一宿，至翌日清晨始發現陽金路，乃順由魚路古道
    下山，事後才被告知因迷路尋找出口所經之處為禁止進入之區域。按司法院釋字
    第二七五號解釋：「人民違反法律上之義務而應受行政罰之行為，法律無特別規
    定時，雖不以出於故意為必要，仍須以過失為其責任條件。」原告等係臨時前往
    未曾去過而緊臨社區旁之富貴山墓園散步運動，祇因迷路找不到出口，經過求救
    無效後，為求脫困保身誤入禁止進入區城，自始並無進入公告禁止進入地區之故
    意。就過失而言，被告及訴願決定機關就原告等迷路尋找出口誤進入禁止進入地
    區之緣由，及當時是否身受危急之情節下，如何應注意、能注意、而不注意之過
    失憑據具體論斷行為人有無過失，並詳載理由於處分書或決定書內，即率為處分
    及駁回原告等之訴願，容有違誤。且被告就違反國家公園法案件訂有裁處罰鍰數
    額表以供裁量，原告等設有違法，亦屬該表所示之第一次受罰之行為人，惟被告
    處原告等該表所示第三次以上違法處罰之最高額各一萬五千元，違反行政裁量之
    公平原則等語。
三、按國家公園法第十九條規定：「進入生態保護區者，應經國家公園管理處之許可
    。」第二十六條規定：「違反．．．第十九條規定之一者，處五千元（銀元）以
    下罰鍰。另內政部訂定之內政部營建署國家公園管理處違反國家公園法案件罰鍰
    數額表規定，違反國家公園法第十六條至第十九條規定，第一次罰鍰（新台幣（
    以下同）三千元、第二次罰鍰九千元、第三次罰鍰一萬五千元，此有被告提出之
    上開違反國家公園法案件罰鍰數額表附卷可稽，上開內政部訂定之內政部營建署
    國家公園管理處違反國家公園法案件罰鍰數額表所訂之罰鍰數額附合憲法所訂之
    比例原則，被告執行該法時，自應參照該表所定之標準，予以裁罰。本件原告等
    係第一次經國家公園管理處之許可進入生態保護區，被告並未說明原告等有何嚴
    重不應參照該表處罰之原因，竟以法定最重罰裁罰原告等每人各罰鍰新台幣一萬
    五千元（即銀元五千元），不惟已違背內政部訂定之內政部營建署國家公園管理
    處違反國家公園法案件罰鍰數額表所定之標準，亦有違反憲法所定之比例原則，
    原處分難認為合法，訴願決定予以維持，亦有未洽。原告訴請撤銷，為有理由，
    應由本院將原處分撤銷，著由被告機關另為適法之處分。
據上論結，本件原告之訴為有理由，爰依行政訴訟法第二百三十六條、第一百九十五
條第一項前段、第九十八條第三項前段，判決如主文。
中    華    民    國    九十二      年      十二      月      二十九    日
                     臺 北 高 等 行 政 法 院   第 七 庭
                                                  法  官  林金本
右為正本係照原本作成。
本件以訴訟事件所涉及之法律見解具有原則性者為限，始得於本判決送達後二十日內
向本院提出上訴狀並表明上訴理由，如已於本判決宣示後送達前提起上訴者，應於判
決送達後二十日內補具上訴理由（均按他造人數附繕本），且經最高行政法院許可後
方得上訴。
中    華    民    國    九十二      年      十二      月      二十九    日
                                                  書記官  簡信滇


司法院資訊處製作；財團法人民間司法改革基金會備份。
